ACORDAO-COMPLETO-2529537

ACÓRDÃO 2738/2022 ATA 15/2022 - PRIMEIRA CÂMARA

VISTOS, relatados e discutidos estes autos de tomada de contas especial instaurada pelo Comando da 2ª Região Militar em desfavor de Maria Amélia Ribeiro do Valle Nunes em razão do recebimento de pensão militar em valor superior ao devido.
ACORDAM os Ministros do Tribunal de Contas da União, reunidos em sessão da 1ª Câmara, ante as razões expostas pelo Relator, e com fundamento no art. 1º, inciso I, da Lei 8.443/1992 c/c com os arts. 169, inciso VI, e 212, do Regimento Interno do TCU, em:
9.1. arquivar a presente tomada de contas especial, ante a ausência de pressupostos de constituição e desenvolvimento regular do processo;
9.2. encaminhar cópia deste acórdão ao Comando da 2ª Região Militar e à responsável, com a informação de que o inteiro teor do relatório e do voto que o fundamentam está disponível para a consulta no endereço www.tcu.gov.br/acordaos.

Tomada de contas especial instaurada pelo Comando da 2ª Região Militar em nome de Maria Amélia Ribeiro do Valle Nunes.

Primeira Câmara

Comando da 2ª Região Militar

3. Responsável: Maria Amélia Ribeiro do Valle Nunes (XXX.343.618-XX)

13.1. Ministros presentes: Walton Alencar Rodrigues (Presidente), Benjamin Zymler e Jorge Oliveira (Relator).
13.2. Ministro-Substituto convocado: Augusto Sherman Cavalcanti.
13.3. Ministro-Substituto presente: Weder de Oliveira.

JORGE OLIVEIRA

Transcrevo a seguir a instrução elaborada na SecexTCE (peça 74) , que foi aprovada pelos dirigentes da unidade (peças 75 e 76) :
"INTRODUÇÃO
Cuidam os autos de tomada de contas especial instaurada pelo Comando da 2ª Região Militar, em desfavor de Maria Amélia Ribeiro do Valle Nunes (CPF: XXX.343.618-XX) , em razão de Recebimento de Pensão Militar a maior.
HISTÓRICO
Em 27/4/2020, com fundamento na IN/TCU 71/2012, alterada pela IN/TCU 76/2016, e DN/TCU 155/2016, o dirigente da instituição Comando da 2ª Região Militar autorizou a instauração da tomada de contas especial (peça 6) . O processo foi registrado no sistema e-TCE com o número 1505/2020.
	O fundamento para a instauração da Tomada de Contas Especial, conforme consignado na matriz de responsabilização elaborada pelo tomador de contas, foi a constatação da seguinte irregularidade: 
Recebimento a maior de pensão militar.
A responsável arrolada na fase interna foi devidamente comunicada e, diante da ausência de justificativas suficientes para elidir a irregularidade e da não devolução dos recursos, instaurou-se a tomada de contas especial.
No relatório (peça 54) , o tomador de contas concluiu que o prejuízo importaria no valor original de R$ 103.644,28, imputando-se a responsabilidade a Maria Amélia Ribeiro do Valle Nunes, na condição de beneficiário. 
Em 31/8/2020, a Centro de Controle Interno do Exército emitiu o relatório de auditoria (peça 56) , em concordância com o relatório do tomador de contas. O certificado de auditoria e o parecer do dirigente do órgão de controle interno concluíram pela irregularidade das presentes contas (peças 57 e 58) .
Em 2/9/2020, o ministro responsável pela área atestou haver tomado conhecimento das conclusões contidas no relatório e certificado de auditoria, bem como do parecer conclusivo do dirigente do órgão de controle interno, manifestando-se pela irregularidade das contas, e determinou o encaminhamento do processo ao Tribunal de Contas da União (peça 59) .
Na instrução inicial (peça 64) , analisando-se os documentos nos autos, concluiu-se pela necessidade de realização de citação para a seguinte irregularidade: 
Irregularidade 1: recebimento a maior de pensão militar.
1.1.1. Evidências da irregularidade: documentos técnicos presentes nas peças 2, 7, 8, 9, 24 e 25.
1.1.2. 	Normas infringidas: - Lei n° 6.830, de 22 de setembro de 1980 - Portaria n° 1324, de 04 de outubro de 2017 - Portaria nº 424, de 27 de Março de 2019.
	Débitos relacionados à responsável Maria Amélia Ribeiro do Valle Nunes (CPF XXX.343.618-XX) :
	Data de ocorrência
	Valor histórico (R$) 
	Identificador

	1/2/2004
	212,79
	C1

	1/3/2004
	212,79
	C2

	1/4/2004
	212,79
	C3

	1/5/2004
	212,79
	C4

	1/6/2004
	212,79
	C5

	1/7/2004
	212,79
	C6

	1/8/2004
	212,79
	C7

	1/9/2004
	212,79
	C8

	1/10/2004
	2.965,25
	D1

	1/11/2004
	2.931,00
	D2

	1/12/2004
	5.992,20
	D3

	1/1/2005
	4.199,47
	D4

	1/2/2005
	3.009,17
	D5

	1/3/2005
	3.009,17
	D6

	1/4/2005
	3.009,17
	D7

	1/5/2005
	3.009,17
	D8

	1/6/2005
	3.009,17
	D9

	1/7/2005
	3.009,17
	D10

	1/8/2005
	3.009,17
	D11

	1/9/2005
	3.009,17
	D12

	1/10/2005
	3.009,17
	D13

	1/11/2005
	3.149,90
	D14

	1/12/2005
	6.816,61
	D15

	1/1/2006
	3.291,17
	D16

	1/2/2006
	3.291,17
	D17

	1/3/2006
	3.354,01
	D18

	1/4/2006
	3.354,01
	D19

	1/5/2006
	3.354,01
	D20

	1/6/2006
	3.354,01
	D21

	1/7/2006
	3.354,01
	D22

	1/8/2006
	3.354,01
	D23

	1/9/2006
	3.508,10
	D24

	1/10/2006
	3.121,22
	D25

	1/11/2006
	3.121,22
	D26

	1/12/2006
	6.312,72
	D27

	1/1/2007
	3.121,22
	D28

	1/2/2007
	3.159,38
	D29

	1/3/2007
	3.159,38
	D30

1.1.3. 		Cofre credor: Tesouro Nacional.
1.1.4. 		Responsável: Maria Amélia Ribeiro do Valle Nunes (CPF: XXX.343.618-XX) .
1.1.4.1. Conduta: nas parcelas D1 a D30 - recebimento de valor a maior de pensão militar.
1.1.4.2. Nexo de causalidade: o recebimento de valores em montante superior ao que tinha direito gera dano ao erário pela diferença entre o real valor devido e aquilo que foi recebido.
1.1.4.3. Culpabilidade: não há excludentes de ilicitude, de culpabilidade e de punibilidade; é razoável supor que o responsável tinha consciência da ilicitude de sua conduta; era exigível conduta diversa da praticada, qual seja, receber apenas a cota-parte a que teria direito, já que conhecia o valor dos vencimentos e sua participação percentual desse montante. 
Encaminhamento: citação.
Em cumprimento ao pronunciamento da unidade (peça 66) , foi efetuada citação da responsável, nos moldes adiante:
 Maria Amélia Ribeiro do Valle Nunes - promovida a citação da responsável, conforme delineado adiante:
	Comunicação: Ofício 66486/2021 - Seproc (peça 69) 
Data da Expedição: 13/1/2022
Data da Ciência: não houve (Desconhecido) (peça 72) 
Observação: Ofício enviado para o endereço do responsável, conforme pesquisa na base de dados no sistema da Receita Federal, custodiada pelo TCU.
	
	Comunicação: Ofício 66487/2021 - Seproc (peça 70) 
Data da Expedição: 13/1/2022
Data da Ciência: 17/1/2022 (peça 71) 
Observação: Ofício enviado para o endereço do responsável, conforme pesquisa na base de dados nos sistemas corporativos do TCU, custodiada pelo TCU.
Fim do prazo para a defesa: 1/2/2022
	
Conforme Despacho de Conclusão das Comunicações Processuais (peça 73) , as providências inerentes às comunicações processuais foram concluídas. 
Transcorrido o prazo regimental, a responsável Maria Amélia Ribeiro do Valle Nunes permaneceu silente, devendo ser considerada revel, nos termos do art. 12, § 3º, da Lei 8.443/1992.
ANÁLISE DOS PRESSUPOSTOS DE PROCEDIBILIDADE DA IN/TCU 71/2012
Avaliação de Viabilidade do Exercício do Contraditório e Ampla Defesa
	Verifica-se que não houve o transcurso de mais de dez anos desde o fato gerador sem que tenha havido a notificação da responsável pela autoridade administrativa federal competente (art. 6º, inciso II, c/c art. 19 da IN/TCU 71/2012, modificada pela IN/TCU 76/2016) , uma vez que o fato gerador da irregularidade sancionada ocorreu em 1/3/2007, e a responsável foi notificada sobre a irregularidade pela autoridade administrativa competente conforme segue:
Maria Amélia Ribeiro do Valle Nunes, por meio do ofício acostado à peça 39, recebido em 19/5/2020, conforme AR (peça 41) .
Valor de Constituição da TCE 	
	Verifica-se, ainda, que o valor atualizado do débito apurado (sem juros) em 1/1/2017 é de R$ 196.708,89, portanto superior ao limite mínimo de R$ 100.000,00, na forma estabelecida conforme os arts. 6º, inciso I, e 19 da IN/TCU 71/2012, modificada pela IN/TCU 76/2016. 
OUTROS PROCESSOS/DÉBITOS NOS SISTEMAS DO TCU COM OS MESMOS RESPONSÁVEIS
	Informa-se que não foi encontrado débito imputável à responsável em outros processos no Tribunal.
	A tomada de contas especial está, assim, devidamente constituída e em condição de ser instruída.
EXAME TÉCNICO
Da validade das notificações:
	Preliminarmente, cumpre tecer breves considerações sobre a forma como são realizadas as comunicações processuais no TCU. A esse respeito, destacam-se o art. 179, do Regimento Interno do TCU (Resolução 155, de 4/12/2002) e o art. 4º, inciso III, § 1º, da Resolução TCU 170, de 30 de junho de 2004, in verbis:
Art. 179. A citação, a audiência ou a notificação, bem como a comunicação de diligência, farse-ão:
I - mediante ciência da parte, efetivada por servidor designado, por meio eletrônico, fac-símile, telegrama ou qualquer outra forma, desde que fique confirmada inequivocamente a entrega da comunicação ao destinatário;
II - mediante carta registrada, com aviso de recebimento que comprove a entrega no endereço do destinatário;
III - por edital publicado no Diário Oficial da União, quando o seu destinatário não for localizado
 (...) 
Art. 3º As comunicações serão dirigidas ao responsável, ou ao interessado, ou ao dirigente de órgão ou entidade, ou ao representante legal ou ao procurador constituído nos autos, com poderes expressos no mandato para esse fim, por meio de:
I - correio eletrônico, fac-símile ou telegrama;
II - servidor designado;
III - carta registrada, com aviso de recebimento;
IV - edital publicado no Diário Oficial da União, quando o seu destinatário não for localizado, nas hipóteses em que seja necessário o exercício de defesa.
Art. 4º. Consideram-se entregues as comunicações:
I - efetivadas conforme disposto nos incisos I e II do artigo anterior, mediante confirmação da ciência do destinatário;
II - realizadas na forma prevista no inciso III do artigo anterior, com o retorno do aviso de recebimento, entregue comprovadamente no endereço do destinatário;
III - na data de publicação do edital no Diário Oficial da União, quando realizadas na forma prevista no inciso IV do artigo anterior.
§ 1º O endereço do destinatário deverá ser previamente confirmado mediante consulta aos sistemas disponíveis ao Tribunal ou a outros meios de informação, a qual deverá ser juntada ao respectivo processo.
 (...) 
	Bem se vê, portanto, que a validade da citação via postal não depende de que o aviso de recebimento seja assinado pelo próprio destinatário da comunicação, o que dispensa, no caso em tela, a entrega do AR em 'mãos próprias'. A exigência da norma é no sentido de o Tribunal verificar se a correspondência foi entregue no endereço correto, residindo aqui a necessidade de certeza inequívoca. 
	Não é outra a orientação da jurisprudência do TCU, conforme se verifica dos julgados a seguir transcritos:
São válidas as comunicações processuais entregues, mediante carta registrada, no endereço correto do responsável, não havendo necessidade de que o recebimento seja feito por ele próprio (Acórdão 3648/2013-TCU-Segunda Câmara, Relator José Jorge) ;
É prescindível a entrega pessoal das comunicações pelo TCU, razão pela qual não há necessidade de que o aviso de recebimento seja assinado pelo próprio destinatário. Entregandose a correspondência no endereço correto do destinatário, presume-se o recebimento da citação. (Acórdão 1019/2008-TCU-Plenário, Relator Benjamin Zymler) ;
As comunicações do TCU, inclusive as citações, deverão ser realizadas mediante Aviso de Recebimento - AR, via Empresa Brasileira de Correios e Telégrafos, bastando para sua validade que se demonstre que a correspondência foi entregue no endereço correto. (Acórdão 1526/2007-TCU-Plenário, Relator Aroldo Cedraz) .
A validade do critério de comunicação processual do TCU foi referendada pelo Supremo Tribunal Federal, nos termos do julgamento do MS-AgR 25.816/DF, por meio do qual se afirmou a desnecessidade da ciência pessoal do interessado, entendendo-se suficiente a comprovação da entrega do 'AR' no endereço do destinatário:
Ementa: agravo regimental. Mandado de segurança. Desnecessidade de intimação pessoal das decisões do tribunal de contas da união. art. 179 do regimento interno do TCU. Intimação do ato impugnado por carta registrada, iniciado o prazo do art. 18 da lei nº 1.533/51 da data constante do aviso de recebimento. Decadência reconhecida. Agravo improvido.
O envio de carta registrada com aviso de recebimento está expressamente enumerado entre os meios de comunicação de que dispõe o Tribunal de Contas da União para proceder às suas intimações.
O inciso II do art. 179 do Regimento Interno do TCU é claro ao exigir apenas a comprovação da entrega no endereço do destinatário, bastando o aviso de recebimento simples. 
Da revelia da responsável Maria Amélia Ribeiro do Valle Nunes
No caso vertente, a citação da responsável (Maria Amélia Ribeiro do Valle Nunes) se deu em endereços provenientes de pesquisas de endereços realizadas pelo TCU (vide parágrafos acima) , porquanto, devido ao insucesso de realizar a citação em endereços constantes na base de dados da Receita custodiada pelo TCU, buscou-se a notificação em endereços provenientes das bases de dados públicas custodiadas pelo TCU (TSE e Renach) e das bases de dados do próprio TCU. A entrega dos ofícios citatórios nesses endereços ficou comprovada conforme detalhamento a seguir:
Maria Amélia Ribeiro do Valle Nunes, ofício 66486/2021 - Seproc (peça 69) , origem no sistema da Receita Federal e ofício 66487/2021 - Seproc (peça 70) , origem nos sistemas corporativos do TCU.
Nos processos do TCU, a revelia não leva à presunção de que seriam verdadeiras todas as imputações levantadas contra os responsáveis, diferentemente do que ocorre no processo civil, em que a revelia do réu opera a presunção da verdade dos fatos narrados pelo autor (Acórdão 1009/2018-TCU-Plenário, Relator Bruno Dantas; 2369/2013-TCU-Plenário, Relator Benjamin Zymler e 2449/2013-TCU-Plenário, Relator Benjamin Zymler) . Dessa forma, a avaliação da responsabilidade do agente não pode prescindir da prova existente no processo ou para ele carreada. 
Ao não apresentar sua defesa, a responsável deixou de produzir prova da regular aplicação dos recursos sob sua responsabilidade, em afronta às normas que impõem aos gestores públicos a obrigação legal de, sempre que demandados pelos órgãos de controle, apresentar os documentos que demonstrem a correta utilização das verbas públicas, a exemplo do contido no art. 93 do Decreto-Lei 200/1967: 'Quem quer que utilize dinheiros públicos terá de justificar seu bom e regular emprego na conformidade das leis, regulamentos e normas emanadas das autoridades administrativas competentes.' 
Mesmo as alegações de defesa não sendo apresentadas, considerando o princípio da verdade real que rege esta Corte, procurou-se buscar, em manifestações da responsável na fase interna desta Tomada de Contas Especial, se havia algum argumento que pudesse ser aproveitado a seu favor. 
Os argumentos apresentados na fase interna (peças 22, 23 e 27) não elidem as irregularidades apontadas.
Os fatos que deram origem a esta TCE estão consubstanciados no Relatório do Tomador (peça 54) e evidencia que houve a concessão de pensão militar à Sra. Maria Amélia, em razão do falecimento do Capitão Reformado Aristophanes Ribeiro do Valle (peça 2, p. 2) , tendo a participação da responsável à cota-parte de 1/5 do salário vigente.
Em 27/8/2004 (peça 9, p. 1-4) , foram alterados os registros de pagamento, em razão do falecimento de sua mãe, ocasião em que a cota-parte passaria para 1/4 do salário vigente.
Ocorre que, no lançamento destacado no parágrafo imediatamente precedente, houve uma falha operacional no departamento de pessoal do Exército e foi atribuído o pagamento do salário integral à Sra. Maria Amélia, quando só teria direito a 1/4 do valor atribuído. O débito, então, decorre desse erro operacional da Administração que redundou no pagamento a maior de pensão à responsável.
Em se tratando de processo em que a parte interessada não se manifestou acerca das irregularidades imputadas, não há elementos para que se possa efetivamente aferir e reconhecer a ocorrência de boa-fé na conduta da responsável, podendo este Tribunal, desde logo, proferir o julgamento de mérito pela irregularidade das contas, conforme os termos dos §§ 2º e 6º do art. 202 do Regimento Interno do TCU. (Acórdão 2064/2011-TCU-Primeira Câmara (Relator Ubiratan Aguiar) , 6.182/2011-TCU-1ª Câmara (Relator Weber de Oliveira) , 4.072/2010-TCU-1ª Câmara (Relator Valmir Campelo) , 1.189/2009-TCU-1ª Câmara (Relator Marcos Bemquerer) , 731/2008-TCU-Plenário (Relator Aroldo Cedraz) .
Dessa forma, a responsável Maria Amélia Ribeiro do Valle Nunes deve ser considerada revel, nos termos do art. 12, § 3º, da Lei 8.443/1992, devendo as contas serem julgadas irregulares, condenando-a ao débito apurado.
Prescrição da Pretensão Punitiva
	Vale ressaltar que a pretensão punitiva do TCU, conforme Acórdão 1441/2016-TCU-Plenário, Relator Benjamin Zymler, que uniformizou a jurisprudência acerca dessa questão, subordina-se ao prazo geral de prescrição indicado no art. 205 do Código Civil, que é de dez anos, contado da data de ocorrência da irregularidade sancionada, nos termos do art. 189 do Código Civil, sendo este prazo interrompido pelo ato que ordenar a citação, a audiência ou a oitiva da responsável.
No caso em exame, ocorreu a prescrição, uma vez que a irregularidade sancionada ocorreu em 1/3/2007, e o ato de ordenação da citação ocorreu em 23/11/2021.
CONCLUSÃO
	Em face da análise promovida na seção 'Exame Técnico', verifica-se que a responsável Maria Amélia Ribeiro do Valle Nunes não logrou comprovar a boa e regular aplicação dos recursos, instada a se manifestar, optou pelo silêncio, configurando a revelia, nos termos do § 3º, do art. 12, da Lei 8.443/1992. Ademais, inexistem nos autos elementos que demonstrem a boa-fé da responsável ou a ocorrência de outras excludentes de culpabilidade.
Verifica-se também que houve a prescrição da pretensão punitiva, conforme análise já realizada.
	Tendo em vista que não constam dos autos elementos que permitam reconhecer a boa-fé do responsável, sugere-se que as suas contas sejam julgadas irregulares, nos termos do art. 202, § 6º, do Regimento Interno do TCU, com a imputação do débito atualizado monetariamente e acrescido de juros de mora, nos termos do art. 202, § 1º do Regimento Interno do TCU, descontado o valor eventualmente recolhido.
Por fim, como não houve elementos que pudessem modificar o entendimento acerca das irregularidades em apuração, mantém-se a matriz de responsabilização presente na peça 63.
PROPOSTA DE ENCAMINHAMENTO
Diante do exposto, submetemos os autos à consideração superior, propondo ao Tribunal:
considerar revel a responsável Maria Amélia Ribeiro do Valle Nunes (CPF XXX.343.618-XX) , para todos os efeitos, dando-se prosseguimento ao processo, com fulcro no art. 12, § 3º, da Lei 8.443/1992; 
julgar irregulares, nos termos dos arts. 1º, inciso I, 16, inciso III, alíneas b e c, da Lei 8.443/1992, c/c os arts. 19 e 23, inciso III, da mesma Lei, as contas da responsável Maria Amélia Ribeiro do Valle Nunes (CPF: XXX.343.618-XX) , condenando-a ao pagamento das importâncias a seguir especificadas, atualizadas monetariamente e acrescidas dos juros de mora, calculadas a partir das datas discriminadas até a data da efetiva quitação do débito, fixando-lhe o prazo de quinze dias, para que comprove, perante o Tribunal, o recolhimento das referidas quantias aos cofres do Tesouro Nacional, nos termos do art. 23, inciso III, alínea 'a', da citada lei, c/c o art. 214, inciso III, alínea 'a', do Regimento Interno do TCU.  
		Débitos relacionados à responsável Maria Amélia Ribeiro do Valle Nunes (CPF XXX.343.618-XX) :
	Data de ocorrência
	Valor histórico (R$) 
	Tipo da parcela

	1/2/2004
	212,79
	Crédito

	1/3/2004
	212,79
	Crédito

	1/4/2004
	212,79
	Crédito

	1/5/2004
	212,79
	Crédito

	1/6/2004
	212,79
	Crédito

	1/7/2004
	212,79
	Crédito

	1/8/2004
	212,79
	Crédito

	1/9/2004
	212,79
	Crédito

	1/10/2004
	2.965,25
	Débito

	1/11/2004
	2.931,00
	Débito

	1/12/2004
	5.992,20
	Débito

	1/1/2005
	4.199,47
	Débito

	1/2/2005
	3.009,17
	Débito

	1/3/2005
	3.009,17
	Débito

	1/4/2005
	3.009,17
	Débito

	1/5/2005
	3.009,17
	Débito

	1/6/2005
	3.009,17
	Débito

	1/7/2005
	3.009,17
	Débito

	1/8/2005
	3.009,17
	Débito

	1/9/2005
	3.009,17
	Débito

	1/10/2005
	3.009,17
	Débito

	1/11/2005
	3.149,90
	Débito

	1/12/2005
	6.816,61
	Débito

	1/1/2006
	3.291,17
	Débito

	1/2/2006
	3.291,17
	Débito

	1/3/2006
	3.354,01
	Débito

	1/4/2006
	3.354,01
	Débito

	1/5/2006
	3.354,01
	Débito

	1/6/2006
	3.354,01
	Débito

	1/7/2006
	3.354,01
	Débito

	1/8/2006
	3.354,01
	Débito

	1/9/2006
	3.508,10
	Débito

	1/10/2006
	3.121,22
	Débito

	1/11/2006
	3.121,22
	Débito

	1/12/2006
	6.312,72
	Débito

	1/1/2007
	3.121,22
	Débito

	1/2/2007
	3.159,38
	Débito

	1/3/2007
	3.159,38
	Débito

					Valor atualizado do débito (com juros) em 18/2/2022: R$ 426.850,03.
autorizar, desde logo, a cobrança judicial da dívida, caso não atendida a notificação, na forma do disposto no art. 28, inciso II, da Lei 8.443/1992;
autorizar também, desde logo, se requerido, com fundamento no art. 26 da Lei 8.443, de 1992, c/c o art. 217, §1º do Regimento Interno do TCU, o parcelamento da (s) dívida (s) em até 36 parcelas, incidindo, sobre cada parcela, corrigida monetariamente, os correspondentes acréscimos legais, fixando-lhe o prazo de quinze dias, a contar do recebimento da notificação, para comprovar, perante o Tribunal, o recolhimento da primeira parcela, e de trinta dias, a contar da parcela anterior, para comprovar os recolhimentos das demais parcelas, devendo incidir, sobre cada valor mensal, atualizado monetariamente, os juros de mora devidos, no caso do débito, na forma prevista na legislação em vigor, alertando a responsável de que a falta de comprovação do recolhimento de qualquer parcela importará o vencimento antecipado do saldo devedor, nos termos do § 2º do art. 217 do Regimento Interno deste Tribunal; 
enviar cópia do Acórdão a ser prolatado à Procuradoria da República no Estado de SP, nos termos do § 3º do art. 16 da Lei 8.443/1992, c/c o § 7º do art. 209 do Regimento Interno do TCU, para adoção das medidas cabíveis; e
enviar cópia do Acórdão que vier a ser proferido ao Comando da 2ª Região Militar e ao responsável, para ciência;
informar à Procuradoria da República no Estado de SP, ao Comando da 2ª Região Militar e ao responsável que a presente deliberação, acompanhada do Relatório e do Voto que a fundamenta, está disponível para a consulta no endereço www.tcu.gov.br/acordaos, além de esclarecer que, caso requerido, o TCU poderá fornecer sem custos as correspondentes cópias, de forma impressa; e
informar à Procuradoria da República no Estado de SP que, nos termos do parágrafo único do art. 62 da Resolução TCU 259/2014, os procuradores e membros do Ministério Público credenciados nesta Corte podem acessar os presentes autos de forma eletrônica e automática, ressalvados apenas os casos de eventuais peças classificadas como sigilosas, as quais requerem solicitação formal."
2.	Em parecer de peça 77, o representante do Ministério Público junto ao TCU manifestou-se de acordo com a proposta da SecexTCE, mas sugeriu que a condenação da responsável seja fundamentada no art. 16, inciso III, alínea "d", que considerou base jurídica mais adequada à condenação.
	É o relatório.

não há.

Procurador Marinus Eduardo De Vries Marsico

TOMADA DE CONTAS ESPECIAL. PAGAMENTO INDEVIDO DE PENSÃO MILITAR. FALHA ADMINISTRATIVA. LONGO TEMPO DECORRIDO DESDE OS FATOS. AUSÊNCIA DOS PRESSUPOSTOS DE CONSTITUIÇÃO E DESENVOLVIMENTO REGULAR DO PROCESSO. ARQUIVAMENTO.

TOMADA DE CONTAS ESPECIAL (TCE)

Secretaria de Controle Externo de Tomada de Contas Especial (SecexTCE)

Em exame tomada de contas especial instaurada pelo Comando da 2ª Região Militar em desfavor de Maria Amélia Ribeiro do Valle Nunes em razão do recebimento de pensão militar em valores superiores ao devido.
2.	Segundo o relatório do tomador de contas (peça 54) , os fatos que deram origem a esta TCE remontam a 2004. Em 1990 houve a concessão de pensão militar à Sra. Maria Amélia em razão do falecimento do Capitão Reformado Aristophantes Ribeiro do Valle, seu pai, cabendo a ela a fração de 1/5 do salário vigente.
3.	Em 2004, foram alterados os registros de pagamento, em razão do falecimento de sua mãe, ocasião em que a cota-parte passaria para 1/4. No entanto, ocorreu uma falha operacional no departamento de pessoal do exército e foi atribuído o pagamento do salário integral a essa beneficiária, o que gerou o débito que está sendo apurado neste processo.
4.	Conforme visto no relatório precedente, a responsável, tendo sido citada, não apresentou alegações de defesa, devendo ser considerada revel. Desse modo, a unidade técnica propõe, com o endosso do Ministério Público junto ao TCU, julgar irregulares suas contas, com a imputação de débito apurado, mas sem a aplicação de multa, dada a prescrição da pretensão punitiva. O MPTCU fez apenas pequena ressalva quando ao fundamento legal da irregularidade das contas. 
5.	Lamentando por divergir dos pareceres, entendo que o arquivamento do processo é a solução mais adequada, pelos motivos que passo a expor.
6.	No caso concreto, ocorreu uma falha administrativa do Exército, que levou a um pagamento superior ao devido no período de setembro de 2004 a fevereiro de 2007. O fato motivou a instauração de uma sindicância, que concluiu pela realização de descontos no contracheque da pensionista militar, até que fosse restituído o valor percebido indevidamente a maior. Consta no processo a publicação de autorização para que os descontos fossem efetivados, mesmo com a alegação da responsável de que recebeu os valores de boa-fé e de que não reconhecia a dívida (peça 54, p. 7) . Com a decisão de proceder aos descontos no contracheque, a pensionista ingressou com ação judicial solicitando o cancelamento dos descontos, tendo sido concedida antecipação de tutela que determinou a abstenção da retenção até decisão final. A mencionada ação judicial ainda tramita na justiça, como informa a Sefip.
7.	Alguns aspectos chamam a atenção no processo. O primeiro deles é que o Exército instaurou a TCE depois de decorridos mais de quinze anos do início dos pagamentos inquinados, sem que haja qualquer justificativa para essa demora exagerada. Além disso, não há certeza quanto aos valores efetivamente devidos, uma vez que tudo indica que houve desconto de uma parte da dívida no contracheque, sem que constem dos autos as quantias reembolsadas dessa forma. 
8.	Outro ponto a ser considerado diz respeito aos possíveis prejuízos à defesa da responsável, que foi citada em 2022 quanto a fatos que ocorreram entre 2004 e 2007. Deve ser ponderada, ainda, sua idade avançada, pois, segundo consta dos autos, a pensionista possui 94 anos de idade.
9.	Esse conjunto de fatores levam-me a propor o arquivamento do processo, por estarem ausentes os pressupostos básicos de constituição e desenvolvimento válido e regular.
	Ante o exposto, voto no sentido de que o Tribunal adote o acórdão que ora submeto à deliberação deste Colegiado.
TCU, Sala das Sessões, em 17 de maio de 2022.
JORGE OLIVEIRA 
Relator